【裁判字號】    90,訴,1560
【裁判日期】    901231
【裁判案由】    有關土地事務
【裁判全文】
高雄高等行政法院判決                              九十年度訴字第一五六○號
                              .
    原       告 甲○○即台灣.
    訴訟代理人  歐陽謙律師
    被      告  嘉義市政府
    代  表  人  乙○○市長
    訴訟代理人  丁○○
                丙○○
                戊○○
右當事人間因有關土地事務事件，原告不服內政部中華民國九十年五月二十一日台（
九十）內訴字第八九○八三六五號訴願決定，提起行政訴訟，本院判決如左︰
    主  文
原告之訴駁回。
訴訟費用由原告負擔。
    事  實
一、事實概要：
    原告係台灣煤氣分裝場負責人，前於民國八十八年六月二十五日向被告申請於嘉
    義市都市計畫保護區內之嘉義市○○段第一二二地號山坡地（甲○○母親陳美麗
    所有）上設置液化煤氣分裝場及儲藏倉庫，然原告申請之初，因未先擬具水土保
    持計畫書送請主管機關核定，即由林專錫擅自在該土地上整地及施設擋土牆，案
    經被告派員勘查屬實，惟原告與陳美麗聯名向被告陳情，指稱於上開土地上整地
    、設置擋土牆設施等行為，係林專錫私自所為，而林專錫亦以書面自承為個人未
    告知土地所有權人即逕自為之，被告遂對林專錫予以裁罰之處分。嗣經被告向相
    關單位查詢及蒐集各項登記資料，以林專錫違法整地、施設擋土牆之行為，應是
    經土地所有權人陳美麗授意所為，因而認陳美麗蓄意迴避水土保持法相關規定之
    處分，乃依水土保持法第二十三條規定，以八十九年九月一日府建農字第六五七
    六四號函撤銷原對訴外人林專錫之處分，改處陳美麗新台幣（下同）六萬元罰鍰
    ，並溯自八十八年十一月三日處罰之日起兩年內，暫停該地之開發申請。被告旋
    於八十九年九月二十日以八九府工都字第六五九七九號函知原告撤銷原核准申請
    液化煤氣儲藏倉庫之土地使用證明。原告不服，經向內政部提起訴願，亦遭決定
    駁回，因而提起本件行政訴訟。
二、兩造之聲明：
  (一)原告聲明求為判決：
    (1)訴願決定及原處分均撤銷。
    (2)訴訟費用由被告負擔。
  (二)被告聲明求為判決：
    如主文所示。
三、兩造爭點：
  甲、原告主張之理由：
    1.原告於八十八年六月二十九日依都市計畫法台灣省施行細則第二十五條第一項
      第八款規定，擬於嘉義市（蘭潭地區）都市計畫保護區內嘉義市○○段第一二
      二地號土地（原告母親陳美麗所有）（以下簡稱系爭土地）設置液化煤氣分裝
      場及儲藏倉庫，經向被告提出申請，被告依序以同年八月十三日八八府工都字
      第六○六○六號函轉呈內政部核示，經內政部以同年八月三十一日台八八內中
      營字第七七Ｂ－0000000函復被告准予辦理，被告即於同年九月十五日
      以八八府工都字第六八一六九號函知原告依內政部之函復所示內容辦理。
    2.詎原告已依內政部上開核准內容辦理後，事隔一年後之八十九年九月二十二日
      忽接被告之本件處分，原告難以甘服，理由如左：
      (1)原告依規定提出申請，經被告檢附資料呈轉中央主管機關內政部審核，內政
        部函復認原告申請符合規定核准辦理，該核准函迄未經內政部有任何變更、
        撤銷或廢止，依行政程序法第一百十條規定，該核准函現仍合法有效存在。
        被告隨即函知原告，要求原告依內政部核准函所示內容辦理，原告亦依其要
        求內容已辦畢在案。則被告所撤銷者為其轉奉上級中央主管機關內政部核准
        函令，然其所依據之上級主管機關核准函令既未有變更，被告竟予撤銷，已
        違行政層級審理核可之應循法則，自非合法。
      (2)被告所引之八十八年九月十五日八八府工都字第六八一六九號函，核准原告
        於系爭土地設置倉庫之授益處分，係函復原告八十八年六月二十九日之申請
        ，而該申請案件在各單位公文會辦簽註意見單中，水土保持之主管機關建設
        局農牧課所簽意見認「現場勘查無違反水土保持法情形」等語，被告乃據而
        核准原告於系爭土地設置液化煤氣儲藏倉庫。是原告在系爭土地上申請設置
        液化煤氣之儲藏倉庫，不但經水土保持主管機關審查認無違反水土保持法情
        形，且係循序呈經內政部核可，從而內政部之核可函未為廢止或撤銷，而被
        告承上級函命所為之授與原告利益處分卻逕自為撤銷，改變上級機關之指示
        ，已違行政機關應遵循之法理，且該授益處分於原告並無任何違反該處分之
        行為，竟遭被告予以撤銷，尤非合法。
      (3)又原處分所撤銷之處分為被告對甲○○於八十八年九月十五日以八八府工都
        字第六八一六九號函所核准於系爭土地設置液化煤氣儲藏倉庫之授與利益處
        分，而其所依據之理由為被告於八十九年九月一日以八九府建農字第六五七
        四六號對陳美麗依據水土保持法予以兩年內暫停系爭土地開發之申請，核其
        原因為陳美麗於系爭土地設施擋土牆云云。惟查：
        另案對陳美麗之處分，其效力何以得拘束非該案當事人之甲○○，顯無拘
          束之依據。況系爭土地施設擋土牆，業經被告於八十八年十一月二十二日
          以八八府建農字第八六五四七號函同意備查，被告既准予備查在前，何以
          嗣後於八十九年九月一日再以違反水土保持法為由而對陳美麗為罰鍰之處
          分？
        被告於八十九年九月一日對陳美麗之罰鍰處分，應於為處分時始發生效力
          。然被告何以得憑之對原告早於八十八年九月十五日已合法存在一年之授
          益處分作為撤銷之依據。換言之，系爭原處分係依據後期始生效力之處分
          原因作為否定早期已合法存在之處分之理由，被告因果顛倒自非有理。乃
          本件原告既已遵循主管機關規定核可之內容辦理，應無違反公益事實，被
          告於事隔一年始撤銷系爭核可事項，未知其維護公益原則在何？
      (4)又按「行政行為，應依下列原則為之︰一採取之方法應有助於目的之達成。
        二有多種同樣能達成目的之方法時，應選擇對人民權益損害最少者。三採取
        之方法所造成之損害不得與欲達成目的之利益顯失均衡。」，為行政程序法
        第七條所明定。又查，被告對授與原告之系爭利益處分既經內政部認可及水
        土保持主管機關即被告之建設局農牧課簽認，自屬合法。詎被告於事後僅以
        對第三人陳美麗「暫停山坡地開發申請」而牽連撤銷授與原告之授益處分，
        顯有違上述應遵循之原則。
      (5)被告以系爭土地為台灣省政府六九府農山字第一二○一六六號函依據山坡地
        保育利用條例第三條公告所劃定之山坡地保育利用範圍，因而有水土保持法
        所指山坡地法令規定之適用云云。經查水土保持法第三條第三款規定：「山
        坡地係指標高在一百公尺以上。標高未滿一百公尺而其平均坡度在百分
        之五以上者。合於以上述情形之一者劃定範圍報經行政院核定公告之公私有
        土地」，雖該劃定山坡地範圍以授權命令委之行政院核定公告，然基於法律
        優越原則及行政程序法第一五○條之規定，適用「水土保持法」之山坡地範
        圍應依「水土保持法」為劃定範圍報經行政院核定公告，該公告並應明列法
        律授權之依據，倘不合上述劃定範圍核定公告規定之土地，縱地形為山坡地
        ，亦無從認定為水土保持法所指山坡地，其適用水土保持法有關規定即屬違
        反法律規定。則行政院迄未就系爭地依水土保持法第三條之授權依據規定劃
        定為水土保持法之山坡地範圍公告，又水土保持法施行細則亦無援引之規定
        ，況系爭土地地形狀況，附近高樓林立，接壤嘉義市○市○○道路大雅路，
        土地標高及坡度均不符合山坡地之條件，乃原處分未注意及六十九年公告之
        嘉義縣轄系爭地（山坡地保育利用範圍），與八十三年嘉義市轄（已昇格為
        省轄市）編定都市計畫為保護區之系爭地，其間之發展演變情形，將台灣省
        政府六九府農山字第一二○一六六號函公告所劃定之山坡地保育利用範圍土
        地，比附援引於八十三年五月七日始制定公布施行之「水土保持法」所指「
        山坡地」，自非合法。
  二、被告答辯之理由：
    1.系爭土地位於山坡地範圍內保護區，所有權人為原告之母陳美麗，同意原告使
      用。原告於八十八年六月二十五日以都市計畫法台灣省施行細則第二十五條第
      一項第八款規定，向被告申請作液化煤氣儲藏倉庫使用。被告依內政部訂定「
      都市計畫保護區土地使用審查要項表」做為申請案件審查依據，並依表內項目
      會簽建管單位、水土保持單位逐項審查符合後，再函報內政部，獲內政部八十
      八年八月三十一日台八八內中營字第七七Ｂ－八八○三四七號函復准予辦理，
      本府以八十八年九月十五日八八府工都字第六八一九六號函復原告，請依內政
      部上開函內容辦理。
    2.嗣經被告查獲原告申請使用之土地，於申請土地作液化煤氣儲藏倉庫前，因未
      依水土保持法規定，先擬具水土保持計畫送核，擅自施設擋土牆等情形，並因
      陳美麗提供不實書面文件，矇騙被告，遂以陳美麗違反水土保持法規定以八十
      九年九月一日府建農字第六五七四六號函予以處分土地所有權人罰鍰及暫停該
      土地開發申請在案。被告原據以審查土地使用之基礎（先決條件之一，即都市
      計畫保護區土地使用審查要項表內，書面審查項目第十項）既因不實而不存在
      ，即失所附麗及依據，自屬無效，應予撤銷。是被告撤銷原核准原告申請液化
      煤氣儲藏倉庫之土地使用證明，並無不當。
    3.另水土保持法第三條第三款與山坡地保育利用條例第三條就「山坡地」之定義
      ，兩者並無不同，故水土保持法沿用前依「山坡地保育利用條例」公告之山坡
      地範圍依法並無不合，且山坡地範圍係以某區域為劃定，非以某一地號為認定
      山坡地之基準，系爭土地既經公告為山坡地，未曾公告劃出山坡地範圍，自仍
      屬山坡地。是本件被告於行政處理上並無違誤，原告請求將原處分撤銷，並無
      理由，應予駁回。
    理  由
一、按「下列地區之治理或經營、使用行為，應經調查規劃，依水土保持技術規範實
    施水土保持之處理與維護：．．．五於山坡地或森林區內開發建築用地，或設置
    公園、墳墓、遊憩用地、運動場地或軍事訓練場、堆積土石、處理廢棄物或其他
    開挖整地。」、「第八條第一項第五款之開發、經營或使用行為，其水土保持義
    務人應先擬具水土保持計畫，送請主管機關核定，如屬依法應進行環境影響評估
    者，並應檢附環境影響評估審查結果一併送核，其水土保持計畫未經主管機關核
    可前，各目的事業主管機關不得逕行核發開發或利用之許可。前項水土保持計畫
    之實施與維護，應由主管機關會同各該目的事業主管機關監督水土保持義務人執
    行之；其計畫內容、審查程序及實施之檢查，由主管機關會同各該目的事業主管
    機關定之。」、「未依第十二條至第十四條規定之一擬具水土保持計畫送主管機
    關核定而擅自開發者，除依第三十三條規定按次分別處罰外，主管機關應令其停
    工，得沒入其設施所使用之機具，強制拆除及清除其工作物，所需費用，由經營
    人、使用人或所有人負擔，並自第一次處罰之日起兩年內，暫停該地之開發申請
    。」，分別為水土保持法第八條第一項第五款、第十三條及第二十三條第二項所
    明定。
二、本件原告係台灣煤氣分裝場負責人，前向被告申請於都市計畫保護區內之嘉義市
    ○○段第一二二地號之系爭土地上設置液化煤氣分裝場及儲藏倉庫，然因其未先
    擬具水土保持計畫書送請主管機關核定，即由林專錫擅自在該土地上整地及施設
    擋土牆，案經被告派員勘查屬實，惟原告與陳美麗聯名向被告陳情，指稱於上開
    土地上整地、設置擋土設施等行為，係林專錫私自所為，而林專錫亦以書面自承
    為個人未告知土地所有權人即逕自為之，被告遂對林專錫予以裁罰之處分。嗣因
    嘉義市議會於八十九年七月提供相關證據資料，經被告查詢有關單位暨蒐集各項
    登記資料結果，始知原告與該地所有權人陳美麗為母子關係，林專錫並於八十五
    年五月前曾任職台灣煤氣分裝場場長乙職，離職後於嘉義市○○○路一四八號開
    設瓦斯行，然該營業處所土地、建物均屬陳美麗之子陳政忠所有，陳美麗本身亦
    為台灣液化煤氣供應中心負責人，乃以林專錫違法整地、施設擋土牆之行為，應
    是經土地所有權人陳美麗授意所為，因而認陳美麗蓄意迴避水土保持法相關規定
    之處分，乃依水土保持法第二十三條規定，以八十九年九月一日府建農字第六五
    七六四號函撤銷原對訴外人林專錫之處分，改處陳美麗六萬元罰鍰，並溯自八十
    八年十一月三日處罰之日起兩年內，暫停該地之開發申請。被告並以八十九年九
    月二十日八九府工都字第六五九七九號函知原告撤銷原核准申請液化煤氣儲藏倉
    庫之土地使用證明等事實，此有土地登記簿謄本、被告對陳美麗之處分書、被告
    對林專錫之處分書、地籍圖謄本及照片四幀等件附卷可稽，經核並無不合。
三、原告雖一再主張其於系爭土地上設置液化煤氣分裝場及儲藏倉庫，前經內政部以
    八十八年八月三十一日台八八內中營字第七七Ｂ－八八○三四七號函復被告准予
    辦理，原告亦依內政部之上揭函示內容辦理，惟該核准函迄未經內政部有任何變
    更（撤銷或廢止），而被告卻於事隔一年後以八十九年九月二十日八九府工都字
    第六五九七九號函撤銷原核准原告申請液化煤氣儲藏倉庫之土地使用證明，自非
    合法云云，經查：原告於八十八年六月二十五日以都市計畫法台灣省施行細則第
    二十五條第一項第八款規定，向被告申請作液化煤氣儲藏倉庫使用，被告乃會同
    建管單位、水土保持單位等，依內政部訂定「都市計畫保護區土地使用審查要項
    表」之規定事項逐項審查符合後，再函報內政部，並獲內政部八十八年八月三十
    一日台八八內中營字第七七Ｂ－0000000號函復准予辦理，被告旋以八十
    八年九月十五日八八府工都字第六八一六九號函復原告，請依內政部上開公函內
    容辦理，固有都市計畫保護區土地使用審查要項表及內政部函復被告、被告函復
    原告之函文各乙紙附卷可按，惟被告於審查原告申請於系爭土地上設置液化煤氣
    分裝場及儲藏倉庫使用所需具備之各項要件時，其中建設局於各單位公文會辦簽
    註意見單即簽註：「一、會勘當時未先擬具水土保持計畫送請核定，擅自開發使
    用一節，另案查處辦理。二、．．唯施工期間，仍請依設計圖說做好水土保持之
    處理與維護，如涉及開挖整地之行為，請依水土保持法相關規定辦理」等語，此
    亦有會辦簽註意見單附於本院九十年度訴字第一四六○號卷內可稽。是原告申請
    使用系爭土地之前，並未依水土保持法規定，先擬具水土保持計畫送核，即擅自
    授意林專錫於系爭土地上開挖整地及施設擋土牆設施等行為，堪稱明確。且因原
    告與陳美麗提供不實書面文件，指稱於上開系爭土地上整地、設置擋土牆設施等
    行為，係林專錫私自所為，矇騙被告，被告遂以陳美麗違反水土保持法規定，而
    以八十九年九月一日府建農字第六五七四六號函科處土地所有權人陳美麗六萬元
    罰鍰，並溯自八十八年十一月三日處罰之日起兩年內，暫停該地之開發申請，依
    法洵無不合。又陳美麗所有之系爭土地既因違反水土保持法第二十三條第二項之
    規定，而被處以限制兩年內暫停開發之申請，則被告原核准原告於系爭土地上設
    置液化煤氣分裝場及儲藏倉庫之授益處分即失所依據，從而被告本於行政上之職
    權作用而撤銷上開核准之授益處分，即難謂不當。又被告撤銷原核准原告於系爭
    土地上設置液化煤氣分裝場及儲藏倉庫之授益處分，既係因陳美麗所有之系爭土
    地遭被告處以限制兩年內暫停開發之申請而來，此與內政部當初函復被告准予原
    告辦理設置液化煤氣分裝場及儲藏倉庫使用之基礎事實已有不同，自不能因內政
    部之前開核准函令尚未被撤銷，即認被告本於行政上之職權作用而撤銷原核准原
    告於系爭土地上設置液化煤氣分裝場及儲藏倉庫之授益處分要屬不合法。是原告
    主張被告撤銷原處分，自非合法云云，尚不足採。
四、次按行為時山坡地保育利用條例第三條規定：「本條例所稱山坡地，係指國有林
    事業區、試驗用林地及保安林地以外，經省（市）主管機關參照自然形勢、行政
    區域或保育、利用之需要，就合於左列情形之一者劃定範圍，報請行政院核定公
    告之公、私有土地：一標高在一百公尺以上者。二標高未滿一百公尺，而其平均
    坡度在百分之五以上者。」；又「本法專用名詞定義如下：．．．三、山坡地：
    係指國有林事業區、試驗用林地、保安林地，及經省（市）主管機關參照自然形
    勢、行政區域或保育、利用之需要，就合於下列情形之一者劃定範圍，報請行政
    院核定公告之公、私有土地：(一)標高在一百公尺以上者。(二)標高未滿一百公尺，
    而其平均坡度在百分之五以上者。」，行為時水土保持法第三條第三款亦定有明
    文。第按，台灣省政府依據山坡地保育利用條例及水土保持法之授權，將其歷年
    來依山坡地保育利用條例第三條規定劃定並報奉行政院核定後公告之山坡地，再
    行報奉行政院同意核定沿用為水土保持法所稱山坡地範圍，此有台灣省政府八十
    五年三月六日八五府農水字第一二三一四號公告附於本院九十年度訴字第一四六
    ○號卷內可稽。再者，台灣省政府於八十六年十月八日另以八六府農水字第一六
    八八六七號公告訂正台灣省山坡地範圍地段明細表，乃將嘉義市○區○○段全部
    地段劃入水土保持法所稱「山坡地」之範圍（參台灣省政府公報八十六年冬字第
    二十三期之台灣省山坡地範圍地段明細表），是陳美麗所有之系爭土地確屬水土
    保持法第三條第三款所指之之山坡地，要無庸疑。經查，陳美麗所有之系爭土地
    既係位於上開公告之嘉義市山坡地範圍內，故其開挖整地之行為應依水土保持法
    之規定為之，殆無疑義。又系爭土地乃位於嘉義市蘭潭地區都市計畫保護區內，
    其申請土地使用並應依行為時都市計畫法台灣省施行細則第二十五條規定予以審
    查，依法亦無不合。從而，原告主張系爭土地非屬水土保持法規範之山坡地，原
    處分有違反法律優越原則云云，即屬無據，亦非可採。
五、綜上所述，原告上揭主張，均乏所據，尚難憑採。本件原告於系爭土地申請設置
    液化煤氣分裝場及儲藏倉庫，因未先擬具水土保持計畫送請主管機關核定，即擅
    自整地設置擋土牆設施等行為，從而被告依水土保持法第二十三條第二項規定，
    乃對陳美麗裁處六萬元罰鍰，並溯自八十八年十一月三日處罰之日起兩年內，暫
    停該地之開發申請；並於八十九年九月二十日以八九府工都字第六五九七九號函
    知原告撤銷原核准申請液化煤氣儲藏倉庫之土地使用證明，於法並無不合，訴願
    決定予以維持，亦無不合。從而，原告訴請撤銷訴願決定及原處分，為無理由，
    應予駁回。又本件事證已臻明確，兩造其餘爭執，經核與判決結果不生影響，即
    無逐一論述之必要，併此敘明。
六、據上論結，本件原告之訴為無理由，爰依行政訴訟法第一百九十五條第一項後段
    、第九十八條第三項前段，判決如主文。
中      華      民      國     九十     年     十二     月    三十一    日
                               高雄高等行政法院第三庭
                                           審判長法官   林茂權
                                           法      官   蘇秋津
                                           法      官   邱政強
右為正本係照原本作成。
如不服本判決，應於判決送達後二十日內向本院提出上訴書狀，其未表明上訴理由者
，應於提起上訴後二十日內向本院提出上訴理由書（須按對造人數附繕本）；如於本
判決宣示或公告後送達前提起上訴者，應於判決送達後二十日內補提上訴理由書（須
附繕本）。未表明上訴理由者，逕以裁定駁回。
提起上訴應預繳送達用雙掛號郵票七份（每份三十四元）。
中      華      民      國     九十     年     十二     月    三十一    日
                                           法院書記官   涂瓔純


司法院資訊處製作；財團法人民間司法改革基金會備份。
